臺灣高等法院高雄分院刑事判決
上　訴　人
即　被　告　乙○○
上列上訴人因詐欺案件，不服臺灣高雄地方法院93年度易字第12
67號中華民國94年8 月19日第一審判決（起訴案號：臺灣高雄地
方法院檢察署92年度偵續一字第13號），提起上訴，本院判決如
下：
    主  文
原判決撤銷。
乙○○連續意圖為自己不法之所有，以詐術使人將本人之物交付
，處有期徒刑陸月。如易科罰金，以佰元折算壹日
    事  實
一、乙○○於民國88年1 、2 月間經由網路交友方式認識甲○○
    ○，當時已因經營地下錢莊資金週轉不靈，經濟信用狀況不
    佳，而陷於無清償能力之狀態，然見甲○○○個性單純，對
    之亦有好感，竟基於意圖為自己不法所有之概括犯意，蓄意
    欲利用甲○○○對之好感而輕易信賴之弱點，佯以暫貸，實
    則自始並無清償之真意，自88年3 月29日起至88年9 月30日
    止，在高雄市○○○路807 號8 樓之1 ，連續多次以「公司
    週轉不靈」、「工作需要」、「因案交保需要」、「生活費
    需要」為由，向甲○○○借款，為取信甲○○○，於第 1筆
    借款時開立同額58萬元之本票交甲○○○收執，致甲○○○
    誤信乙○○因工作、生活等一時遭受困難之需求，不虞有他
    ，即先後於附表編號2 、3 之1 、4 、6 、7 所列時間、方
    式交付各筆金錢，總計共新臺幣（下同）107 萬3 千元，嗣
    因乙○○借得最後1 筆款項後，即避不見面，甲○○○再三
    催討無著，始知受騙上當。經長期刑事訴訟，始於原審辯論
    終結日94年7 月25日，雙方達成和解償還一部分。
二、案經甲○○○訴由臺灣高雄地方法院檢察署檢察官偵查後起
    訴。
    理  由
一、訊據上訴人即被告乙○○固不否認與甲○○○確實於網路上
    相識，且有於附表編號2 、3 之1 、4 、6 、7 所載時間、
    地點向告訴人甲○○○借款107 萬3 千元（見原審卷第 78-
    80頁），然否認詐欺取財犯行，辯稱：「我並無詐欺甲○○
    ○之意圖，附表編號2 之58萬元（其中8 萬元係利息），編
    號3 之1 之30萬元，均係甲○○○因欲投資地下錢莊，賺取
    高額利息，而願意借款給我的；另我為清償債款，曾委託友
    人匯款2 次各10萬元，3 次各6 千元至甲○○○花旗銀行帳
    戶，可見並無詐欺」云云。
二、經查：
  (一)本件被告對檢察官所提出的證據資料，於本院調查時，明示
    同意其證據能力，基於尊重當事人對傳聞證據之處分權，及
    證據資料愈豐富，愈有助於真實發見之理念，且強化言詞辯
    論主義，使訴訟程序得以順暢進行，上開傳聞證據均具有證
    據能力。是故卷內全部證據資料，均足採為本案審斷之依據
    。
  (二)被告因經濟狀況不佳，自始並無清償之真意，利用甲○○○
    性情單純，重視朋友感情之機會，即於上開附表所列時日，
    在高雄市○○○路807 號8 樓之1 ，假藉「公司週轉不靈」
    、「工作需要」、「因案交保需要」、「生活費需要」等事
    由向甲○○○借款，致甲○○○陷於錯誤，而陸續以匯款或
    給付現金方式，共交付107 萬3 千元等事實，業據證人甲○
    ○○於原審法院審理中指述綦詳，被告對於曾以上開理由借
    款及金額等事實均坦承在卷，復有被告乙○○之萬泰商業銀
    行存摺影本5 頁（見原審卷58第頁）、乙○○開立88年3 月
    29日面額58萬元本票1 張（見原審卷第82頁）、存摺2 本（
    外放證物）在卷可稽。堪認被告確有向告訴人連續取得 107
    萬3 千元。
  (三)被告辯稱甲○○○因欲投資地下錢莊，賺取高額利息，而貸
    借予被告，然查：被告就有無給付告訴人利息一節，於89年
    11 月30 日偵查中稱：「付過3 、4 次，每次約7 、8 千元
    ，匯入告訴人花旗銀行九如分行... 」等語（見89年度偵緝
    字第1527號偵查卷第31頁），於93年4 月16日偵查中稱：「
    1 個月還2 萬元利息」（見92年度偵續一字第13號偵查卷第
    69 頁）， 於93年4 月28日偵查中陳稱略以「我朋友趙敏芝
    、林惠菁應該匯了2 、3 次錢給甲○○○」等語（見92年度
    偵續一字第13號偵查卷第72頁背面），於原審法院復陳稱附
    表編號2 之8 萬元、編號3 之9 萬元均係預扣之利息錢等語
    （見原審卷第53頁），前後供述不一；又被告究竟向告訴人
    甲○○○借款多少一節，其於89年11月30日偵查中陳稱：「
    總共約欠120 餘萬元」（見89年度偵緝字第1527號偵查卷第
    31 頁）， 於93年4 月16日偵查中陳稱：「共借了154 萬 6
    千5 百元」（見92年度偵續一字第13號偵查卷第67頁），於
    原審法院審理時復僅承認107 萬3 千元（見原審卷第80頁）
    ；就已經清償多少數額，被告初於90年9 月13日偵查中陳稱
    ：「約還10、20萬元」（見90年度偵續字第224 號偵查卷第
    20 頁 背面），於90年11月6 日偵查中陳稱：「我有匯了10
    萬元給甲○○○，另有委託朋友匯錢給他，但詳細金額我記
    不得了」（見90年度偵續字第224 號偵查卷第28頁），於92
    年1 月21日偵查中又陳稱：「共還了18萬元」（見91年度偵
    緝字第1532號偵查卷第20頁背面），於原審法院審理時復辯
    稱：「共匯了2 次10萬元，3 次6 千元給甲○○○」（見原
    審卷第53）等語，歷次供述無一相符。衡諸常情，一般真意
    借款，對於所借金額、利息、還款金額均會確實記憶，焉有
    如被告屢次到庭，漫無邊際，對於借貸重點之金錢數目，毫
    無頭緒，一幅事不關己，毫不在意之情狀，由其本件訴訟已
    進行多年，其對於上開事項絲毫不欲盡力求證釐清，則就被
    告對借款金額若干及尚欠餘額毫無在意之態度觀之，可知其
    自始向甲○○○借款之時，即心存不法意圖，僥倖脫賴，無
    清償之真意。
  (四)被告雖辯稱曾委託友人匯款2 次10萬元，3 次6 千元至甲○
    ○○花旗銀行帳戶清償債務等語，實則：被告所有萬泰商業
    銀行北高雄分行000000000000號之帳戶，僅曾於88年4 月19
    日、5 月18日、6 月23日分別匯入甲○○○花旗銀行高雄分
    行0000000000號或0000000000號帳戶各6 千元，另於88年 4
    月26日、88年4 月28日雖分別亦有2 筆10萬元匯出之事實，
    然並非匯至甲○○○花旗銀行之帳戶，此有萬泰商業銀行北
    高雄分行93年5 月26日 (93)北高字第9301350094號、94年5
    月4 日 (94) 北高字第94013500631 號函在卷可稽（見92年
    度偵續一字第13號偵查卷第78頁、原審卷第85頁），則被告
    僅曾於上開時間3 次各匯款6 千元予甲○○○，竟妄以另 2
    筆10萬元匯款矇混搪塞，足見所辯動機，亦實有可議。
  (五)再者，被告承認曾以「公司週轉不靈」、「工作需要」等理
    由向甲○○○借款，然有關被告服務公司之名稱，其於93年
    4 月16日偵查中陳稱係「雄邦視訊公司」（見92年度偵續一
    字第13號偵查卷第68頁），而於原審法院審理中卻陳稱係「
    吾葉網路股份有限公司」（見原審卷第103 頁），前後供述
    不一，復無其他資料佐證，空言徒托，顯係被告臨訟杜撰。
    足徵被告係誇張經營公司，藉以為借款之理由，核屬施詐之
    伎倆，致甲○○○誤信為真因而交付借款。
  (六)又被告自承附表編號4 之15萬元，係因於88年間涉嫌重利罪
    ，於88年5 月28日遭臺灣高雄地方法院檢察署羈押，經友人
    代繳15萬元交保後，為清償友人，乃向甲○○○借款，並約
    定於法院前面交付等語，甲○○○對被告曾以上開理由及地
    點借款並無爭執，然陳明其不知道被告之借款理由是否屬實
    等語，經查：一般而言，願為被告支出上開為數不小保證金
    之朋友，與被告間應有一定情誼，然被告先後於93年4 月16
    日、4 月28日偵查中，經詢以該朋友之姓名時，卻均無法明
    確回答，僅稱：「我也找不到我朋友了」、「我朋友叫『阿
    達』」、「忘記了」（見92年度偵續一字第13號偵查卷第68
    頁背面、73頁），則被告向甲○○○借款15萬元之目的，究
    否果真係為歸還為其交保之朋友，即屬可疑。又檢察官於93
    年4 月16日詢以：「上開交保金發還後為何不儘快歸還甲○
    ○○」，被告先係辯稱：「保證金係發還具保人，案件確定
    發還保證金時，我也找不到我朋友」等語（見92年度偵續一
    字第13號偵查卷第68頁背面），然經檢察官傳訊嗣後查得之
    交保人石劍秋，其於93年5 月12日偵查中卻坦承：「交保收
    據為被告拿走，後來發還具保金時，我與被告及他朋友『建
    明』一起去領，錢有無交給被告，我忘記了，但在庭外被告
    要我說: 『錢是交給建明』」等語（見92年度偵續一字第13
    號偵查卷第82頁背面），自被告謊稱其找不到具保朋友，及
    教唆石劍秋虛偽證述等情觀之，顯見該具保金實際上被告應
    能歸還而不歸還，顯係別有他圖，由被告之避而不見，益證
    其施借款伎倆之初，心存不法所有意圖。
  (七)借款債權人於借款當時，雖應自行評估債務人之條件，自行
    衡量將來收款之風險，不能僅以債務人事後之惡意違約或不
    為履行，即遽論債務人詐欺犯行，然如有積極證據證明債務
    人於借款之時，即有為自己不法所有之意圖，施行詐術致債
    權人陷於錯誤，而交付錢財，因其係影響債權人對於徵信條
    件之錯誤判斷，亦得以詐欺罪相繩。尤其，現今社會網路電
    話交友情況普遍，有者涉世未深，生性單純，感情較為脆弱
    ，心靈時常感到空虛，因而於性格上容易相信他人，相對地
    ，有者即利用他人此種性格弱點，於博取他人感情之交付或
    友誼之信賴後，再編造各種理由騙取金錢財物，亦應符合詐
    欺之構成要件。被告於本院審理時，亦直承與告訴人甲○○
    ○有感情因素，因而屢次向之借貸，再參諸被告有毀損、贓
    物、賭博、偽造文書、重利、違反動產擔保交易法、公共危
    險等前科，益發突顯被告乘告訴人甲○○○生性較為單純，
    感情較為脆弱，於取得告訴人之信賴後，連續詐取財物，而
    被告於本件訴訟歷時多年後，於偵審中對其借款、還款金額
    仍支吾其詞，漫天編織卸責理由，且均查與事實不符，顯見
    其向甲○○○借款之初，即心存僥倖脫賴心理，未加重視，
    從未有還款真意，復編織各樣不實理由借款，顯有詐欺犯意
    。綜上，被告犯行，事證明確，應予論科。
三、核被告所為，係觸犯刑法第339 條第1 項之詐欺取財罪。被
    告多次詐欺犯行，時間緊接，機會同一，觸犯犯罪構成要件
    相同之罪名，顯係基於概括之犯意為之，為連續犯，應依刑
    法第56條規定論以一罪，並加重其刑。
四、原審為科刑之判決，固非無見，惟本件被告就本件犯行，已
    與告訴人和解，賠償一部分損害，原審就此部分，不及審酌
    ，自有未合，被告上訴意旨仍執陳詞，否認犯罪，空言指摘
    原判決不當，並無可取，但原判決既有如上所述可議之處，
    即屬無可維持，應由本院撤銷改判，爰審酌被告利用網路認
    識告訴人之機會，巧妙運用告訴人容易信賴他人投注感情之
    人性弱點，連續編織不實理由，以借款名義，實無清償實意
    ，而詐騙告訴人錢財，且犯後不知悔改，猶藉詞狡辯，詐欺
    之金額高達107 萬3 千元，雖謂於原審辯論終結之日 (庭後
    )， 達成和解，提出和解書、支票目錄及切結保證書（見原
    審卷第115- 117頁），但經原審查證則屬告訴人被脅迫而簽
    署上該文件，實際上並未受償（見原審卷第118 頁），本院
    審理時，告訴人甲○○○到庭證稱: 「已和解無訛，但目前
    僅償還四十多萬元」等一切情狀，量處有期徒刑6 月，並依
    法諭知如易科罰金，以300 元折算1 日之折算標準，以期自
    新。 (被告於88年間因偽造文書罪被判有期徒刑4 月，緩刑
    2 年，又於89年間因重利罪，被判有期徒刑6 月，緩刑3 年
    ，又於本案行為後，即92年間，因公共危險案件，經台灣高
    雄地方法院判處有期徒刑3 月，於94年4 月4 日易科罰金執
    行完畢，有臺灣高等法院被告全國前案紀錄表可按，雖不符
    合累犯要件，但仍不符合緩刑之要件，爰不予緩刑，附此敘
    明)。
五、公訴意旨另以: 被告尚有連續詐騙附表編號1 、3 之2 、 5
    、8 所示各筆金額，係刑法第339 條第1 項之詐欺取財罪等
    語。惟按犯罪事實應依證據認定之，無證據不得認定犯罪事
    實；又不能證明被告犯罪者，應諭知無罪之判決，刑事訴訟
    法第154 條第2 項、第301 條第1 項分別定有明文。又事實
    之認定，應憑證據，如未能發現相當證據，或證據不足以證
    明，自不能以推測或擬制之方法，為裁判基礎；且認定不利
    於被告之事實須依積極證據，苟積極證據不足為不利於被告
    事實之認定時，即應為有利於被告之認定，不必有何有利之
    證據，最高法院40年台上字第86號、30年台上字第816 號、
    76年台上字第4986號分別著有判例可資參照。被告被訴此部
    分犯行，除告訴人之指訴外，並無其他佐證，證明與事實相
    符，被告否認此部分犯行，告訴人亦陳明無法提出其他任何
    證據供法院查證，參酌最高法院91年度台上字第5846號判決
    意旨：「法院固得依職權調查證據，但並無蒐集證據之義務
    。蒐集證據乃檢察官或自訴人之職責，事實審法院應以調查
    證據為其主要職責，其調查之範圍，亦以審判中所存在之一
    切證據為限，案內不存在之證據，即不得責令法院為發現真
    實，應依職權從各方面蒐集證據。」之意旨，認本件公訴人
    並未提出證據證明被告此部分亦應構成詐欺罪名。本應為無
    罪之諭知，惟檢察官認此部分與上開論罪科刑之部分，有連
    續犯關係，以裁判上一罪起訴，爰不另於主文為無罪之諭知
    。
據上論斷，應依刑事訴訟法第369 條第1 項前段、第364 條、第
299 條第1 項前段、刑法第56條、第339 條第1 項，第41條第 1
項前段、罰金罰鍰提高標準條例第1 條前段、第2 條，判決如主
文。
本案經檢察官彭南雄到庭執行職務。
中　　華　　民　　國　　94　　年　　12　　月　　27　　日
                  刑事第二庭    審判長法  官  林正雄
                                      法  官  黃壽燕
                                      法  官  陳啟造
以上正本證明與原本無異。
本判決不得上訴。
中　　華　　民　　國　　94　　年　　12　　月　　27　　日
　　　　　　　　　　　　　　　　　　　書記官  黃琳群
附錄本判決論罪科刑法條全文：
中華民國刑法第339條第1項
(普通詐欺罪)
意圖為自己或第三人不法之所有，以詐術使人將本人或第三人之
物交付者，處5 年以下有期徒刑、拘役或科或併科1 千元以下罰
金。
附表:
┌──┬────────┬────┬─────────┬─────────┐
│編號│借款時間（民國）│交付方式│ 借款金額(新台幣) │  借  款  理  由  │
├──┼────────┼────┼─────────┼─────────┤
│ 一 │88年3月26日     │  現金  │ 1萬元            │                  │
│    │                │        │                  │                  │
├──┼────────┼────┼─────────┼─────────┤
│ 二 │88年3月29日     │  匯款  │ 50萬元           │  公司週轉需要    │
│    │                │  現金  │ 8 萬元           │                  │
├──┼────────┼────┼─────────┼─────────┤
│ 三 │1、88年4月19日  │轉帳匯款│ 30萬元           │  公司週轉需要    │
│    │                │        │                  │                  │
│    ├────────┼────┼─────────┼─────────┤
│    │2、88年4月19日  │  現金  │ 9萬元            │                  │
│    │                │        │                  │                  │
├──┼────────┼────┼─────────┼─────────┤
│ 四 │88年5月28日     │  現金  │ 15萬元           │  交保需要        │
│    │                │        │                  │                  │
├──┼────────┼────┼─────────┼─────────┤
│ 五 │88年6 月12日    │  現金  │ 11萬3千5百元     │                  │
│    │88年7 月19日    │        │                  │                  │
│    │                │        │                  │                  │
├──┼────────┼────┼─────────┼─────────┤
│ 六 │88年9 月3 日    │  匯款  │ 2萬元            │  生活費需要      │
├──┼────────┼────┼─────────┼─────────┤
│ 七 │88年9 月30日    │  匯款  │ 2萬3千元         │  生活費需要      │
│    │                │        │                  │                  │
├──┼────────┼────┼─────────┼─────────┤
│ 八 │88年11月25日    │  現金  │ 7萬元            │                  │
│    │                │支票交付│ 3萬元            │                  │
└──┴────────┴────┴─────────┴─────────┘
